【裁判字號】    95,台上,3562
【裁判日期】    950629
【裁判案由】    貪污
【裁判全文】
最高法院刑事判決            九十五年度台上字第三五六二號
    上  訴  人  甲○○
    選任辯護人  林詮勝律師
上列上訴人因貪污案件，不服台灣高等法院花蓮分院中華民國九
十五年一月十二日第二審更審判決（九十四年度上更(二)字第九四
號，起訴案號：台灣台東地方法院檢察署九十年度偵字第一二六
二號），提起上訴，本院判決如下：
    主  文
上訴駁回。
甲○○緩刑參年。
    理  由
本件原判決認定上訴人甲○○於民國八十九年間，為交通部公路
總局第三區養護工程處台東工務段之助理工務員，負責工程材料
管理、工程監工等業務，為依據法令從事公務之人員。其於八十
九年五月間奉派於同年五月二十二至二十七日出差，至雲林縣褒
忠鄉有材村一之二一號之長城鋼構橋樑股份有限公司駐廠，監造
台九線４１０Ｋ＋７６０－４１１Ｋ＋５００間鋼橋新建工程，
乃於同年五月十七日填寫員工出差請示單，蓋上「助理工務員甲
○○」之職章，並在印就之同一張空白出差旅費報告表上，填寫
出差旅費報告，總計可領新台幣（下同）八千一百六十四元之出
差旅費，其上之「具領人（出差人）」及「領款人蓋章」部分則
予留白。但上訴人早於同年五月十日，即向復興航空運輸股份有
限公司預訂於同年五月二十日上午九時三十五分由高雄出境澳門
之機位，於同年五月十三日辦理入境許可簽證；又於同年五月十
七日加訂五月二十九日中午十二時五十分，由澳門返回高雄之機
位。復於五月十九日將原訂入境之時間，更改為五月二十七日中
午十二時五十分；並於五月十九日申請翌日補休假後，於五月二
十日前往大陸地區探親及旅遊，至五月二十七日回國，上訴人未
出差，竟意圖為自己不法之所有，於同年五月底當人事單位將上
訴人之前所填寫之出差旅費報告表交予蓋章時，即在之前留白之
「具領人（出差人）」及「領款人蓋章」欄加蓋上私章，完成不
實出差旅費報告表之記載，持交台東工務段段長顏進益核章後，
轉送第三區工程處之人事、會計單位審核，使各該承辦人員陷於
錯誤，將上開不實之事項登載於其等職務上所掌管之公文書，足
以生損害於第三工程處公文書之正確性。該處之出納人員並於同
年六月下旬，發給八千一百六十四元之差旅費。嗣於九十年四月
二十七日，因法務部調查局台東縣調查站通知上訴人說明，上訴
人供出上情，並於同年四月三十日及五月四日分次繳回詐領之八
千零三十四元及一百三十元，合計八千一百六十四元等情，係依
憑上訴人供承：其為交通部公路總局第三區養護工程處台東工務
段之助理工務員，八十九年五月二十二至二十七日並未出差，而
於八十九年五月二十日出境，且於八十九年五月十日即向復興航
空運輸股份有限公司預訂出境澳門之機位，同年五月十七日加訂
同年月二十九日中午十二時五十分入境之機位；之後將入境時間
改為五月二十七日中午十二時五十分，並於同年五月底在出差旅
費報告表上留白之「具領人（出差人）」及「領款人蓋章」欄加
蓋私章，而領得八千一百六十四元之差旅費等情不諱，核與證人
即該工務段段長顏進益證述情節相符，且有出差請示單、出差旅
費報告表、上訴人之護照、出入境紀錄、台胞證、員工差旅費清
冊等影本等證據，資以證明上訴人有利用職務上之機會，詐取財
物之事實，事證明確，為其所憑之證據及認定之理由。並以上訴
人所辯：其於八十九年五月十九日下班後，因接獲通知，知悉在
大陸之三叔父病逝，乃於五月二十日出境，行前要求妻子代為請
假，因妻子疏未辦理；出差旅費報告表係與出差請示單同時填載
，非事後始加蓋私章，由於五月份共出差五次，人事部門於同年
六月底交付出差旅費清冊供其簽名時，因清冊上並無出差明細，
一時不察而誤領云云，如何不足以採信，於理由中詳加說明與指
駁。上訴人核犯刑法第二百十四條之使公務員登載不實罪，及貪
污治罪條例第五條第一項第二款之利用職務上之機會詐取財物罪
。上開二罪間有方法結果之牽連關係，應從一重之利用職務上之
機會詐取財物罪處斷。另說明上訴人犯罪所得之財物在五萬元之
下，應依同條例第十二條第一項之規定減輕其刑。又上訴人於法
務部調查局台東縣調查站已供稱：其知悉未出差不可請領出差旅
費，但因心存僥倖始予領取，上訴人於領取後之九十年四月三十
日及五月四日以郵政匯票繳交全部所得財物八千一百六十四元，
有郵政匯票及第三工程處內部繳款通知書影本各二紙在卷可憑，
應依同條例第八條第二項前段減輕其刑，因而撤銷第一審之科刑
判決，改判依貪污治罪條例第五條第一項第二款、第八條第二項
、第十二條第一項，刑法第十一條、第二百十四條、第五十五條
、第三十七條第二項之規定論處上訴人利用職務上之機會，詐取
財物罪，並審酌上訴人犯罪之動機、目的、所生危害程度、犯罪
後態度，及已將所詐得之財物返還等一切情狀，論處上訴人依據
法令從事公務之人員，利用職務上之機會，詐取財物，酌處有期
徒刑貳年，並依貪污治罪條例第十七條規定宣告褫奪公權壹年，
經核於法尚無違誤。上訴意旨略稱：(一)上訴人於原審請求傳訊證
人李慶和、方慧珍以查明：上訴人何以於出境時未一併為回程之
訂位，及事後何以更改回程之日期，以證明上開各訂位及變更回
程為旅行社為應付臨時訂位要求之慣常作法，非上訴人計畫性之
作為，原審未加調查，亦未說明不予調查之理由，自嫌調查職責
未盡及理由不備之違誤。(二)證人顏進益證稱：依工務段之作業程
序，該工務段大約於出差一週前告知出差人，準此，上訴人知悉
出差之時間，應係在八十九年五月十五日前後，原判決又認定上
訴人於八十九年五月十日即向航空公司預訂於同年五月二十日出
境之機位，以詐取出差費，其認定事實有不依證據之違誤。(三)原
判決依上訴人簽呈所載：職於五月二十九日上班後，因公事繁忙
，未及時追蹤請假之事，乃於差單上貿然蓋章等語，據以認定上
訴人係事後在上開差單上蓋章等語。但出差旅費報告表係事後始
行提出，此觀證人顏進益、呂朝來、李秉仁均證稱：上訴人之出
差旅費報告表係與出差請示單加蓋印章後一併提出等語自明。顏
進益並證稱：有些員工比較懶惰，會將出差旅費報告表與出差請
示單一併提出，上開有利於上訴人之證據，原審未敘明其取捨判
斷之理由，自有理由不備之違誤。查原判決依憑相關證據，資以
認定上訴人有利用職務上之機會詐取財物之犯行，已無不合。又
證據之取捨，屬於事實審法院之職權，其取捨苟不違背經驗法則
或論理法則，即不容其任意指為違法。查原判決依上訴人之簽呈
所載其於八十九年五月二十九日上班後於差單上貿然蓋章，於調
查中亦供承上情無誤，資以認定上訴人之出差旅費報告表係事後
始加蓋私章等情，已無不合。上訴人未實際出差，卻於事後領取
差旅費，且自承因一時之僥倖之心理而加以領取，其有假藉職務
上之機會詐取財物之犯行，至臻明確。至上訴人之假出差真出境
間所為機位之訂定、改期之過程與原因，究與本案犯罪之成立不
生影響，原審未加調查說明，即不得指為違法。是上訴人之上訴
為無理由，應予駁回。惟本件上訴人係因一時之貪念與僥倖心理
有以致之，事後亦表悔意，並繳回所詐取之財物，且查上訴人未
曾受有期徒刑以上刑之宣告，有台灣高等法院被告全國前案紀錄
表附卷足憑，經本件刑之宣告，當知所警惕而無再犯之虞，因認
其所宣告之刑，以暫不執行為適當，爰併予宣告緩刑三年，用勵
自新。
據上論結，應依刑事訴訟法第三百九十六條、刑法第七十四條第
一款，判決如主文。
中    華    民    國  九十五  年    六    月  二十九  日
                      最高法院刑事第五庭
                          審判長法官  洪  明  輝
                                法官  黃  一  鑫
                                法官  林  秀  夫
                                法官  徐  昌  錦
                                法官  張  清  埤
      本件正本證明與原本無異
                                      書  記  官
中    華    民    國  九十五  年    七    月    五    日
                                                      Ｌ
附錄本案論罪科刑法條
貪污治罪條例第五條第一項第二款
有下列行為之一者，處七年以上有期徒刑，得併科新台幣六千萬
元以下罰金：
  二、利用職務上之機會，詐取財物者。


司法院資訊處製作；財團法人民間司法改革基金會備份。
